【裁判字號】    98,上更(二),314
【裁判日期】    990211
【裁判案由】    貪污治罪條例
【裁判全文】
臺灣高等法院刑事判決             98年度上更(二)字第314號
上  訴  人
即  被  告  丁○○
            戊○○
上二人共同
選任辯護人  林  凱律師
            趙立偉律師
上  訴  人
即  被  告  己○○
                      ）
選任辯護人  劉純增律師
上  訴  人
即  被  告  乙○○
            甲  ○
上二人共同
指定辯護人  李克強律師
上列上訴人因貪污治罪條例案件，不服臺灣桃園地方法院94年度
訴字第377號，中華民國96年6月29日第一審判決（起訴案號：臺
灣桃園地方法院檢察署92年度偵字第16248號、93年度偵字第428
2號），提起上訴，經判決後，由最高法院第二次發回，本院判
決如下：
    主  文
原判決撤銷。
丁○○共同犯公務員對主管事務圖利罪，處有期徒刑伍年陸月，
褫奪公權貳年。
戊○○共同犯公務員對主管事務圖利罪，處有期徒刑參年，褫奪
公權壹年。
己○○、乙○○、甲○均無罪。
    事  實
一、丁○○自民國89年12月間起即擔任桃園縣政府縣立體育場（
    下稱桃園體育場）之場長，負責綜理桃園縣體育場之全部業
    務，包括場地租借、場地管理及辦理縣內之體育活動等，戊○○則於88年間進入桃園體育場任職，自90年7月間起擔任
    該場之場地器材組（下或簡稱場器組）職員，負責場地租借
    業務，均為依法令服務於地方自治團體而具有法定職務權限
    之公務人員。緣秀岡國際實業有限公司（下稱秀岡公司）負
    責人周采衡於90年7月12日至8月7日間，向桃園體育場租借
    場地舉辦「西安兵馬俑展」，秀岡公司並向前來參觀之民眾
    以全票新台幣（下同）180元、學生票160元、團體優待票
    150元之價格收取費用。而依當時發布有效之「桃園縣立體
    育場各場地使用管理維護費收費標準」規定，體育館向租用
    單位所收取之場地維護費係依是否有售票而區分，依該標準
    規定，每日分上午、下午、夜間等三場次；如有售票，日間
    每場10萬元，國定假日、星期六及例假日15萬元，夜間每場
    15萬元，國定假日、星期六及例假日22萬元；如不售票，日
    間每場2萬5千元，國定假日、星期六及例假日5萬元，夜間
    每場3萬5千元，國定假日、星期六及例假日7萬元，而商業
    性展覽每一攤位每日另加收場地費5百元。因秀岡公司有於
    現場特定區域之入口處售票，依上開標準所定之「售票」標
    準而計算，秀岡公司於舉辦之上開「西安兵馬俑展」應支付
    之場地維護費用為746萬元。而於展覽將結束前之90年8月初
    某日，桃園體育場之職員乙○○即製作「桃園縣立體育場使
    用場地收費表」一份據以向秀岡公司收取應付之場地租金（
    含清潔費用、場地維護費、水電費用等），因該展覽有部分
    區域開放自由參觀，乙○○於該收費表之「售票」欄上即登
    載「不售票」，及於該收費表之「應收費用」欄位上登載「
    場地維護費用：新台幣參佰貳捌萬玖仟元整」、「其他費用
    ：新台幣玖拾柒萬肆仟元整」、「清潔費：新台幣貳拾伍萬
    元整」，並有列出其計算之明細。惟乙○○所製作之上開收
    費表依公文簽核呈序，於90年8月9日至當時兼任桃園縣體育
    場之主計人員丙○○處時（丙○○當時係桃園市建國國小之
    會計主任，自90年8月1日起兼任桃園體育場之會計），因丙○○於90年7月間曾在其服務之國小校園內看到「西安兵馬
    俑展」之行銷廣告，其上有註記售票情形，故於同日即持該
    收費表向場長丁○○質以本件展覽依規定應以售票標準收取
    場地維護費用，丁○○即向丙○○告稱「桃園縣立體育場各
    場地使用管理維護費收費標準」之規定並不合理，過往與本
    件展覽相類之情形都是以不售票的標準收費云云。惟丙○○
    仍堅持本件既有對外發售門票即應依有售票之標準收費，並
    向丁○○告稱本件以不售票標準收取費用，與上開收費標準
    之規定不符，應呈報上級機關桃園縣政府等語。丙○○隨即
    以打字方式製作一書面簽註「一、該展覽悉應屬有售票性質
    之展覽，而收費表所列為『不售票』與實際不相符，經向場
    地租借許管理員秀鳳告稱，本案因不收費展覽場地大於收費
    展覽場地，故以不售票方式計價，惟本場各場地使用管理維
    護費收費標準均須由縣府核定方能實施，前述以不售票方式
    列計維護費將無所依循，除專案報縣府核定外，本案仍請依
    售票方式收取場地維護費。二、文擬加會場地租借組（按應
    係場地器材組之誤繕），．．．」等意見（下稱丙○○0809
    簽意見），將該書面意見附於上開收費表後，並於收費表之
    「主計」欄上用章及註記「如另簽0809」，再呈與場長丁○○批示。詎當時於場地器材組之承辦人員戊○○見丙○○所
    簽註之上開0809意見後，即持該丙○○之書面意見找場長丁○○商議應如何處理，詎二人見丙○○已明確以書面反對
    本件展覽以不售票標準收費，且均明知本件「西安兵馬俑展
    」有對外發售150元至180元不等價格之門票，應依「桃園縣
    立體育場各場地使用管理維護費收費標準」中之售票標準收
    取場地維護費，且該收費標準係經桃園縣政府縣務會議、桃
    園縣議會等通過後，依當時省縣自治法規定程序函報台灣省
    政府備查，於86年6月13日經桃園縣政府發布施行之自治規
    則（當時地方制度法尚未公布，縣自治事項悉依省縣自治法
    規定辦理），於該收費標準修正以前，關於桃園體育場之租
    借使用，俱應依該收費標準中所規定之「售票」、「不售票
    」標準而收費，桃園體育場之場長或其他行政人員對該標準
    所指之「售票」、「不售票」收費標準並無行政裁量權，丁○○、戊○○二人竟基於違背法令而直接圖秀岡公司私人不
    法利益之犯意聯絡，二人經過討論之後，置丙○○之意見於
    不顧，仍執意要依不售票標準收取該次展覽之場地維護費，
    亦不向桃園縣政府呈報本件展覽收費是否可依不售票標準收
    費，丁○○即於數日後在上開收費表「場長」欄位上用章表
    示同意以收費表上所登載之不售票標準收取本件場地維護費
    用328萬9千元，承辦人員戊○○即通知秀岡公司於90年8月
    17 日繳納本件費用完畢（含上述之清潔費用、場地維護費
    、水電費用等三部分）。詎秀岡公司向桃園體育場繳費後，
    桃園體育場依法要將該款項上報桃園縣政府入庫前，丁○○
    、戊○○二人又慮及丙○○上開0809簽之書面反對意見，丁○○、戊○○二人復再商議，刻意曲解「桃園縣立體育場各
    場地使用管理維護費收費標準」中之售票係指【販售座位票
    或須長時間滯場駐足觀看可明顯區分場次者而言】，再針對
    本件「西安兵馬俑展」量身自訂所謂五標準，即以本件展覽
    符合【1.非憑票入場部分大於憑票入場面積。2.憑票區域需
    少於體育場可用面積三分之一。3.須將與申請主題有關之一
    部分提供免費參觀。4.不得於入口處驗票，不要求民眾購票
    入場，民眾可於入場後憑個人意願參觀憑票區或免費區。5.
    憑票區域若大於體育場可用面積四分之一，入場時須附送民
    眾與其收費相近之商品。】之要件，戊○○並將上開討論結
    果製成書面，於90年8月23日將上開意見以打字方式製作「
    於場器組、中華民國九十年八月二十三日」之簽呈一份（下
    稱場器組簽呈），再請不知情之場地器材組主管即幹事甲○
    用章，以戊○○及甲○之名義提出，並敬會會計人員丙○○
    。惟丙○○於翌日（24）處理該簽呈時，仍堅持其上開0809
    簽意見而不同意以本件得依不售票標準收費，復以打字黏貼
    方式逕在該簽呈上註記「一、因場地租金之多寡，影響縣府
    縣庫收益，故本場場地使用管理維護費收費標準均須由縣府
    報議會通過後方能實施，如承租場地廠商部份租借區須憑票
    參觀，貴組以說明3之所定條件，認定為以『不售票』方式
    計算場租費，因其影響縣庫收益，非屬本場之行政裁量權，
    應於報縣府核定後方實施。二、本次『西安兵馬俑展』如由
    貴組確認部分區須購票憑票入場，而以『不售票』方式計價
    ，請專案報縣府核定後方能實施，否則仍請以議會通過之收
    費標準，按『售票』方式收取場租」等意見。惟丁○○、戊○○二人見丙○○再次批註之上開書面意見後，丁○○即於
    90年8月27日在該場器組簽呈上批註「暫仍依目前方式處理
    」。秀岡公司僅繳納場地維護費328萬9,000元，桃園體育場
    短收之場地維護費為417萬1000元【7,460,000－3,289,000
    ＝417,1,000】，直接使秀岡公司獲得上開短付場地維護費
    用417萬1千元之不法利益。
二、案經法務部調查局桃園縣調查站報告臺灣桃園地方法院檢察
    署檢察官偵查起訴。
    理  由
壹、有罪部分：
一、訊據被告丁○○、戊○○固均承稱於90年7月、8月間均在桃
    園體育場任職，丁○○係場長，戊○○則擔任場地器材組職
    員，於90年8月間得知當時兼任會計丙○○對於本件秀岡公
    司所舉辦之「西安兵馬俑展」有以書面0809簽意見明確表示
    反對本件以不售票標準收費，復於90年8月23日由戊○○製
    作場器組簽呈一份書明本件展覽符合五標準之要件，且未發
    售座位票，應以不售票標準收取場地維護費等事實不諱，惟
    均矢口否認有圖利故意，均辯稱：本件展覽有部分區域係不
    售票，而「桃園縣立體育場各場地使用管理維護費收費標準
    」一律以售票與否為標準收費並不合理，在本件展覽以前之
    相類展覽亦相同係以不售票來收費，丙○○因為8月1日才到
    任，所以不清楚，先前以售票標準來收費的就是賣座位票的
    情形，本件以不售票標準來收費是向來的作法，沒有圖利廠
    商的故意云云。
二、經查：
  (一)秀岡公司於90年7月12日至8月7日間，向桃園體育場租借場
    地舉辦「西安兵馬俑展」，秀岡公司並向前來參觀之民眾以
    全票180元、學生票160元、團體優待票150元之價格收取費
    用，於展覽將結束前之90年8月初某日，桃園體育場職員乙○○即製作「桃園縣立體育場使用場地收費表」一份據以向
    秀岡公司收取應付之場地租金（含清潔費用、場地維護費、
    水電費用等），乙○○於收費方式上登載為「不售票」，並
    據此計算應向秀岡公司收取之場地維護費用為328萬9千元，
    惟當時兼任桃園縣體育場之主計人員丙○○於90年8月9日審
    核該收費表時，認為本件展覽有售票應依售票標準收費，經
    向場長即被告丁○○口頭詢問後，被告丁○○向丙○○告稱
    「桃園縣立體育場各場地使用管理維護費收費標準」之規定
    不合理，過往與本件展覽相類之情形都是以不售票的標準收
    費云云，惟丙○○並不認同被告丁○○之意見，故於同日簽
    註如前所述之0809簽書面意見，並會場地器材組，被告丁○○、戊○○於見丙○○簽註0809簽之反對意見，經過討論，
    仍執意以不售票標準收費，被告丁○○並於數日後在收費表
    上用章表示同意以原登載之不售票標準收費，秀岡公司人員
    並於90年8月17日繳費完畢，而於該款項款繳回桃園縣政府
    入國庫前，被告丁○○、戊○○二人復再商議於90年8月23
    日提出書面簽呈一份，以本件展覽不是販售座位票，並符合
    所謂的五標準要件，應依不售票之標準收費，惟丙○○仍堅
    持應依售票標準收費，再簽註書面意見表示反對等事實，均
    為被告丁○○、戊○○二人所是認，核與證人即秀岡負責人
    周采衡、桃園體育場兼辦會計人員丙○○於原審所證相符（
    原審卷二96年1月30日、96年3月9日審判筆錄），並有桃園
    縣政府86年6月13日令公布之「桃園縣立體育場各場地使用
    管理維護費收費標準」（4282號偵卷第106頁）1份、本件展
    覽之桃園縣立體育場使用場地收費表、丙○○0809簽意見、
    90年8月23日場器組簽呈各一份（4282號偵卷第133、131、
    132頁）、桃園縣立體育收入傳票1紙（原審卷二第312頁，
    該傳票上註記之收款日期為90年8月17日）等件在卷可稽，
    此部分事實堪以認定。
  (二)被告二人雖均否認有圖利秀岡公司之故意，並以前詞置辯。
    惟查：卷附之桃園縣政府86年6月13日令公布之「桃園縣立
    體育場各場地使用管理維護費收費標準」，就有關場地維護
    費之收取內容規定有三：「訂金」、「售票」、「不售票」
    ，即：【訂金：場地維護費2分之一。售票：日間每場十萬
    元，國定假日、星期六及例假日15萬元，夜間每場15萬元，
    國定假日、星期六及例假日22萬元。不售票：(一)日間每場2
    萬5千元，國定假日、星期六及例假日5萬元，夜間每場3萬5
    千元，國定假日、星期六及例假日7萬元。(二)商業性展覽每
    一攤位每日加收場地費5百元，每一攤位面積以3mｘ3m計算
    。】。可知該標準並無明文授權管理機關即桃園體育場之機
    關首長或相關承辦人員可為裁量權之行使。至於是否有默示
    之授權，從其場地維護費之收取僅有「訂金」、「售票」、
    「不售票」等三欄以觀，亦無默示授權管理機關即縣立體育
    場可為裁量權之行使，其規範意旨應係由管理機關首先判斷
    該申請舉辦之活動是否為「售票」或「不售票」，而決定以
    何項標準收取費用。故被告丁○○於行為時雖為縣立體育場
    之場長，然桃園縣政府並未於該收費標準中再行授權可由管
    理機關縣立體育場對於申請舉辦之活動是否為「售票」或「
    不售票」可為裁量權之行使，是管理機關縣立體育場對於申
    請舉辦之活動是否為「售票」或「不售票」，自無所謂裁量
    權可言，被告二人竟不理會會計丙○○之上開反對意見，決
    定仍以「不售票」標準收費而通知秀岡人員先行繳費，事後
    於90年8月23日再自行解釋「售票」係指販售座位票或須長
    時間滯場駐足觀看可明顯區分場次者而言，並為本件展覽量
    身自訂與上開法定收費標準完全無關之所謂五標準要件，顯
    已非行政裁量權之問題，被告二人所辯係本件依首長之行政
    裁量權解釋可依不售票標準收費云云，係脫罪卸責之詞，不
    足憑採。
  (三)被告二人雖又辯稱當時之收費標準規定不合理，才會依以往
    作法而解釋，後來收費標準也有修正云云，並提出桃園縣政
    92年8月26日府教體字0920192980號函修正公布之「桃園縣
    立體育場各場地使用管理維護費收費標準」一份為憑（4282
    號偵卷第103頁），及原審亦有向桃園縣政府調取桃園體育
    場90年1月1日起至92年12月31日止之展覽活動卷宗等。惟查
    ：本件展覽依當時有效之「桃園縣立體育場各場地使用管理
    維護費收費標準」規定，應依有售票之標準收取場地維護費
    ，被告丁○○並無行政裁量權，已經本院說明認定如前，故
    於本件展覽以前相類之其他向桃園體育場租借場地舉辦展覽
    活動如何收費一節，與本案並無直接關連。況依前之說明，
    被告丁○○縱然出於自身對「桃園縣立體育場各場地使用管
    理維護費收費標準」中所規定之售票、不售票標準之誤認，
    而於以往中與本案相類有售票之展覽亦以不售票之標準不當
    收取場地維護費，惟在本案情節，當時兼辦之主計人員丙○○已於收費表附件方式以書面簽註意見明確表示本件「西安
    兵馬俑展」應以有售票之標準收費，場長並無行政裁量權，
    若以不售票標準收費與既有之收費標準規定不符，應報請縣
    政府核定，有上開丙○○所簽註之0809書面意見一份在卷可
    憑，被告丁○○身為該體育場場長，依其智識程度，當明知
    應依法行政，且本件以不同標準收費之差額高達417萬元餘
    ，應更謹慎行事才是，竟仍執意為之，不顧主計人員之審核
    意見變更收費標準，亦不向上呈報桃園縣政府，顯然不是出
    於誤認而已，以往相類之展覽活動即使與本案有相同之收費
    情形，亦不足為被告二人有利之認定，被告丁○○以此而否
    認犯行，自非可採。又上開「桃園縣立體育場各場地使用管
    理維護費收費標準」雖於92年8月26日有經桃園縣政府修正
    ，將租借該體育場之場地維護費收費標準將原先之「售票」
    、「不售票」，修正為「最高單價二○一元以上（含販售場
    內外參觀券）」、「最高單價五一元以上二○○元以下（含
    販售場內外參觀券）」、「最高單價五○元以上（含不售票
    ）」（4282號偵卷第123頁），惟該標準之修正距離本件展
    覽已有相當時日，本件展覽依當時有效之收費標準規定，應
    依有售票之標準收取場地維護費，被告丁○○身為該機關首
    長，應依法行事，不能憑個人好惡及認知恣意解釋法令之適
    用，自不待言；況依上開新修正之收費標準以觀，乃係依票
    價之高低分為三等級收費，與被告二人所自訂之上開五標準
    完全無關，亦與是否係販售座位票無關，益證上開90年8月
    23 日場器組簽呈係被告二人針對本件「西安兵馬俑展」之
    違法收費，於事後刻意曲解法令而為之解釋。被告二人以上
    開收費標準不合理，後來有修正云云而辯解其可自行解釋法
    令，係事後卸責之詞，自不可採。
  (四)又秀岡公司向桃園體育場申請場地租借後，經桃園體育場承
    辦人員審核准許後，於90年7月2日有通知秀岡公司應繳納場
    定保證金及場地預訂金，有「桃園縣立體育場保證金暨訂金
    收費表」1份在卷可稽（16248號偵卷第35頁）。依卷附之該
    保證金暨訂金收費表「是否售票」欄上亦登載為「否」，依
    共同被告乙○○於本院所述：「我們核准廠商可以借用場地
    後，我會製作這張定金收費表，然後送主管、出納等核章，
    簽核通過後才會依照收費表的金額通知廠商過來繳交定金。
    ．．．（你在送這張收費表簽核時，是否售票欄你註記「否
    」？照他們聲請的公文上，他們寫他們是商業性展覽，只要
    是商業性展覽我們就是用不售票的方式來計費。」等語（本
    院卷第92頁正面、背面）。可知該收費表係承辦人員乙○○
    依自我之認知而以「不售票」之標準來預收訂定，於最後展
    覽結束前正式收費時，仍應重新審核以現場情形而決定以「
    售票」或「不售票」標準來收費，不能以此而拘束最終決定
    收費之標準，自不待言。又雖然當時之桃園體育場兼辦會計
    崔含章於上開訂金收費表上有蓋章對其上內容表示同意，惟
    依證人崔含章於原審所證：「（提示92年度偵字第16248號
    訂金收費表，本件秀岡公司承租體育場辦理兵馬俑展覽，聲
    請經過妳是否知情？）收費表上面的印章是我蓋的，當時是
    承辦人員乙○○把訂金及場地保證金的收費表呈到會計室，
    我們根據文件做書面審核，當初只有給我這張而已，並不會
    給我其他文件，至於展覽有無售票，我不會做查核，因為那
    是業務承辦的事情。」、「（本件兵馬俑展覽實際是以部分
    售票、部分未售票的方式進行展覽，妳在審核時候，是否知
    悉？）我不知道。」、「（如此審核，是否太過形式？）是
    的，因為承辦人員只有給我這張而已，我只是做書面審核，
    上面寫『否』，我就依照『否』去計算租金，看金額是否正
    確，至於是否真的不售票，非我會計權責，我不會去管。」
    、「（但接任妳的丙○○，在使用場地收費表上，卻簽註不
    同意見，為何她會發現本件展覽應屬有售票性質之展覽？）
    因為那個時候我已經離職了，所以對於丙○○所做的事務我
    不清楚。」、「（在妳任職當時，體育場的收費標準，是否
    僅區分為售票、不售票兩種？有無針對部分售票、部分不售
    票的方式另外訂有計算標準？）我在體育場任職會計兩年多
    ，我們的標準就是根據縣議會通過的標準，那個標準就是只
    有售票和不售票兩種，若部分售票、部分不售票的展覽，要
    如何計算，我之前並沒有碰過部分售票、部分不售票的情形
    。．．．我就是依照如方才所述，承辦人員只有將收費表拿
    給我，我有沒有看過或聽過這五項要件，我不記得」等語（
    原審卷二第485、486頁）。可知，乙○○於90年7月2日製作
    本件展覽之訂金收費表時，雖以不售票之標準為計算方式，
    當時之會計崔含章僅係形式上審核而已，崔含章對於本件展
    覽實際售票與否並不知情，亦不為實質審核，故崔含章於90
    年7月間未就本件展覽之訂金收費表上以不售票標準計費未
    為反對之表示，亦不能為被告二人有利之認定。
  (五)被告二人前曾辯稱本件展覽係屬上開收費標準之「不售票」
    欄(二)中所稱之「商業性展覽」，可依「不售票」之方式收取
    場地維護費云云。惟查：「桃園縣立體育場各場地使用管理
    維護費收費標準」對於申請舉辦之活動就場地維護費之收取
    ，首要係以「售票」或「不售票」之方式來區別場地維護費
    之多寡，已如前述，故管理機關縣立體育場相關承辦人員首
    要判斷即係為該活動有無「售票」，如此，始可區別場地維
    護費收取之多寡。即令該活動為商業性展覽，亦係需先判斷
    是否係以「售票」或「不售票」之方式進行，以「售票」方
    式進行之商業性展覽，自應依「售票」欄中所敘述之內容計
    算及收取場地維護費；而以「不售票」方式進行之商業性展
    覽，自應依「不售票」欄中所敘述之內容計算及收取場地維
    護費，自不待言。惟在該「不售票」欄中有(二)商業性展覽每
    一攤位每日加收場地費5百元，每一攤位面積以3mｘ3m計算
    等語之記載，然此當係以往以「不售票」方式進行之商業性
    展覽，幾近屬於多數廠商聚合或招攬多數廠商集合所舉辦之
    活動，為控制各該廠商就其自身所使用之場地之維護，才有
    此一額外再收取場地費用之補充性規定，並非所有之商業性
    展覽一旦向縣立體育場申請租用舉辦，皆直接將之歸類為上
    開費收費標準中「不售票」欄(二)中所稱之「商業性展覽」。
    而本件展覽確有對參觀門眾發售門票，已如前述，即應適用
    當時收費標準所指之「售票」標準計收場地維護費，被告二
    人猶昧於此一事實，辯稱本件係商業性展覽可依「不售票」
    標準收費云云，顯係倒果為因，自不足採。
  (六)被告丁○○、戊○○二人犯意聯絡：
    被告丁○○於本件展覽時為桃園體育場場長，被告戊○○於
    90年8月間任職於桃園體育場之場地器材組，已如前述。依
    丙○○於本院所證，其第一次註記0809簽意見前僅有與被告
    丁○○為口頭討論，未與被告戊○○為任何意見交換（本院
    卷第127頁）。惟依卷附上開丙○○0809簽意見其於第二點
    有特別註記「文擬加會場地租借組」（按應係場地器材組之
    誤繕），被告戊○○於本院審理時亦供稱：「（丙○○有無
    在簽收費表意見以前，有問過你這件事？）丙○○沒有來問
    我，是後來收費表蓋完章後我有看到他的意見。當時場長還
    沒有蓋章。」、「（你看到丙○○的書面簽註意見，你如何
    處理？）我就拿著這張丙○○簽的書面意見去找場長討論意
    見，然後我就再去問乙○○關於商業性展覽的計費方式，但
    是我並沒有拿丙○○的簽註意見給他看，然後我就依照我跟
    場長討論的結果，在8月23日簽了一個五項標準的簽呈。」
    、「（為何在8月23日展覽已經結束而且已經收場地費了，
    還要簽這個簽呈？）是收費以後，繳給縣政府前，主計有意
    見，我自己決定要寫一個簽呈。」等語（本院卷第105頁背
    面、91頁背面）；於原審以證人身分證稱：「（就你所知道
    ，不售票方式計價的五個要件，有無經過主管單位桃園縣政
    府的核准？）沒有經過核准，因為我們有收費基準表和管理
    要點，上面都沒有這五個要件的規定，所以我認為並沒有經
    過核准。」、「（提示丙○○於8月23日簽註的不同意見，
    會計丙○○稱：曾經簽註該不同意見，表示應以售票方式計
    算場地租借費用，你看到這個簽註意見之後，有做如何的反
    應或處理？）我知道這個簽，但我仍依據場長的指示辦理，
    因為場長是我們機關的首長。，．．．丙○○簽註不同意見
    後，並沒有先回到我這邊，是等到場長批示之後，整個簽才
    回到我這裡時，我才看到。」、「（你當時是否就是依據場
    長所批示的裁示將這個案子以不售票的方式計價後辦理繳庫
    的動作？）是的，我是用不售票的方式計價，收到的錢也要
    繳庫。」等語（原審卷三第524頁）。被告丁○○於本院供
    稱：「（剛才戊○○說他有拿丙○○的意見找你討論，後來
    有做簽呈等事你都知道？）是的，他講的是事實。」、「（
    在戊○○拿找你前，你知不知道丙○○對收費標準有意見？
    ）我知道，丙○○有找我過。．．．應該是丙○○有先來找
    我，跟我討論，我跟他說明他不同意我的見解，所以他就簽
    註意見，之後戊○○拿他簽註的意見找我討論。．．．丙○○沒有再來找我」等語（本院卷第106頁正面、背面）。可
    知，被告丁○○、戊○○二人對會計丙○○所註記之0809
    簽書面意見均已充分知悉明瞭，猶討論商議出如90年8月23
    日場器組簽呈之上開意見，而被告丁○○竟不顧主計人員已
    有明確之反對意見，且明白告知本件應依有售票標準收費，
    猶刻意違法解釋「桃園縣立體育場各場地使用管理維護費收
    費標準」中所指「售票」之定義，且針對本件展覽自訂與法
    定收費標準完全無關之所謂五標準要件；被告丁○○更於會
    計丙○○於90年8月23日在場器組簽呈上再次註記反對意見
    時仍批示「暫仍依目前方式處理」，而被告戊○○身為場地
    器材組承辦人員亦明知會計丙○○已於收費表上註記反對意
    見，且有親見會計丙○○所簽書面意見，竟不本於其職責堅
    守依法行政之立場，明知法定收費標準關於「售票」之定義
    不限於座位票，且並無任何有關五標準要件之存在可能，猶
    逕依場長即被告丁○○共同曲解法令，就本件展覽短少高額
    場地維護費，二人間自均有犯意聯絡、行為分擔。
  (七)本件展覽當時係適用桃園縣政府於86年6月13日以八六府密
    法字第七五九二六號命令所公布之「桃園縣立體育場各場地
    使用管理維護費收費標準」，因地方制度法係於88年1月25
    日始經總統(88)華總一義字第8800017850號令公布，該法施
    行前係依省縣自治法辦理自治事宜，依省縣自治法第6條規
    定，縣(市)自治之監督機關為省政府；復依第13條第3款規
    定，縣(市)教育文化事業為縣之自治事項；而該收費標準訂
    定之過程係由桃園體育場訂定後函報桃園縣政府，由該府縣
    務會議通過復經桃園縣議會通過後，依省縣自治法規定程序
    函報台灣政府備查，有桃園縣政府98年10月14日教體字第09
    80391196號函暨所附之該府86年3月25日八六府教體字第○
    五四八六一號函、86年3月23日八六府秘法字第一一八○七
    九號函、86年6月13日以八六府密法字第七五九二六號令等
    件在卷可憑（本院卷第37-41頁）。故本件展覽當時適用之
    上開關於桃園體育場租借場地之收費標準，屬桃園縣政府之
    自治事項，該府於當時並有依省縣自治法相關規定報請地方
    議會通過並再函報台灣省政府備查，係桃園縣政府依法發布
    之自治法規，對所有租借場地之不特人定均有一定法律效果
    ，被告丁○○身為桃園體育場場長，對場地租借業務亦負有
    監督管理之權責，被告戊○○擔任於桃園體育場場地器材組
    ，為場地租借業務之承辦人員，均為依法令服務於地方自治
    團體，負責辦理縣立體育場有關場地租借等業務，為具有法
    定職務權限之公務人員，二人應依循上開收費標準對租借場
    地者收取場地維護費，明知秀岡公司舉辦之本件「西安兵馬
    俑展」有對外發售門票應依以上開收費標準所規定有售票標
    準收取場地維護費，竟違背法令，以不售票標準取場地維護
    費，差額高達四百餘萬之多，而使秀岡公司因而獲得減少支
    付場地維護費之不法利益，被告二人對於主管之事務自有違
    背法令圖利他人之故意。
  (八)被告丁○○、戊○○二人有本件圖利行為，已經本院說明認
    定如上。惟關於秀岡公司因被告二人之圖利行為而獲得之利
    益之計算，說明如下。查：秀岡公司向桃園體育場租借場地
    舉辦本件「西安兵馬俑展」，合計支付桃園體育場之費用為
    場地維護費328萬9千元、水電費97萬4千元、清潔費25萬元
    ，有上開收費用及支出傳票在卷可稽（原審卷二第312、461
    頁）。又關於卷附支出傳票上僅列有展場租金（即場地維護
    費）及水電費項目等二項，依被告戊○○及共同被告乙○○
    於本院所陳稱：秀岡公司租借場地期間之清潔工作係由外包
    之清潔公司負責，故清潔費25萬元部分，係桃園體育場代收
    後轉交予清潔公司收執等語（本院卷第130頁背面）。綜上
    說明，僅場地維護費用部分與上開收費標準規定有關，而證
    人丙○○於原審時所提試算收費表，本件依有售票標準計算
    ，依法應收取之場地維護費應為746萬元，據此計算結果，
    秀岡公司因被告二人之圖利行為而減少支付場地維護費417
    萬1千元【7,460,000－3,289,000＝417,1,000】，秀岡公司
    有因此獲得不法利益417萬1千元（起訴書所認之211萬元當
    有誤會，應予更正）。
  (九)綜上所述，被告丁○○、戊○○二人辯解並不可採。本件事
    證已臻明確，被告二人犯行均堪認定，應依法論科。
四、論罪理由
  (一)刑法修正之比較
    查被告丁○○、戊○○二人行為後，刑法業於94年2月2日修
    正公布部分條文，並於95年7月1日施行。依修正後刑法第2
    條第1項規定：「行為後法律有變更者，適用行為時之法律
    。但行為後之法律有利於行為人者，適用最有利於行為人之
    法律。」此條規定係規範行為後法律變更所生新舊法律比較
    適用之準據，是刑法第2條本身雖經修正，尚無比較新舊法
    之問題，應一律適用裁判時之現行刑法第2條，以決定適用
    之刑罰法律。
    茲就本案有關部分比較如下：
    (1)按刑法第10條第2項關於公務員之定義，於94年2月2日修
      正公布，95年7月1日施行，貪污治罪條例第2條亦配合於
      95 年5月30日修正公布，95年7月1日施行。修正前貪污治
      罪條例第2條規定：「依據法令從事公務之人員，犯本條
      例之罪者，依本條例處斷；其受公務機關委託承辦公務之
      人，犯本條例之罪者，亦同」，修正為「公務員犯本條例
      之罪者，依本條例處斷」，將貪污治罪條例所定「公務員
      」，依修正後刑法第10條第2項規定配合一併修正。被告
      丁○○係桃園體育場場長，被告戊○○係於桃園體育場
      場地器材組職員，均為依法令服務於地方自治團體所屬機
      關而具有法定職務權限之公務員。其等不論依修正前、後
      規定，均屬貪污治罪條例第2條規定之公務員，並無有利
      不利之情形，爰適用修正後貪污治罪條例規定。
    (2)修正後刑法第28條關於成立共同正犯之標準，將原來共同
      正犯之共同「實施」犯罪，改為共同「實行」犯罪，剔除
      完全未參與犯罪相關行為「實行」之「陰謀共同正犯」及
      「預備共同正犯」，是修正後之共同正犯之可罰性要件之
      範圍業已限縮，乃屬行為可罰性要件之變更，自應比較新
      舊法。惟不論適用修正前後之刑法第28條規定，被告二人
      均應成立共同正犯，故修正後之刑法並非較有利於被告。
    (3)有關褫奪公權之規定，修正前刑法第37條第2項規定：「
      宣告六月以上有期徒刑，依犯罪之性質認為有褫奪公權之
      必要者，宣告一年以上十年以下褫奪公權」，修正後同條
      項則規定：「宣告一年以上有期徒刑，依犯罪之性質認為
      有褫奪公權之必要者，宣告一年以上十年以下褫奪公權」
      。惟被告二人係依貪污治罪條例相關規定為褫奪公權之宣
      告，適用修正前或修正後刑法第37條第2項規定均無不同
      。而關於褫奪公權效力，修正後刑法第36條刪除原先第3
      款之「行使選舉、罷免、創制、複決四權之資格」，經比
      較新舊法之規定，應以新法較有利於被告。
    (4)綜上所述，不論修正前、修正後，被告二人均具係刑法上
      所指公務員之身分，故逕適用修正後貪污治罪條例規定之
      文字。刑法部分，經綜合比較，應以新法較有利於被告，
      故適用新法之規定。
  (二)貪污治罪條例第6條第1項第4款修正之比較
    被告丁○○、戊○○二人行為後，貪污治罪條例第6條於90
    年11月7日修正公布，於同年月9日生效。其中第6條第1項第
    4款之圖利罪，其犯罪構成要件原規定：「對於主管或監督
    之事務，直接或間接圖私人不法之利益者」修正為「對於主
    管或監督之事務，明知違背法令，直接或間接圖自己或其他
    私人不法之利益，因而獲得利益者」，其中所定「因而獲得
    利益者」，係將原定之舉動犯（不以得利為構成要件），改
    為結果犯，並無未遂犯之處罰，而異於修正前之條文。至其
    中所加列「明知違背法令」之要件，該所謂「明知」，係指
    須具圖利而違背法令之直接故意，即主觀上有違背法令以積
    極圖取不法利益之意思，客觀上並將該犯意表現於行為而言
    ，則與修正前實務見解所認圖利犯行本具違法性之成立要件
    並無不同。於98年4月22日同條例第6條第1項第4款復修正公
    佈為「對於主管或監督之事務，明知違背法律、法律授權之
    法規命令、職權命令、自治條例、自治規則、委辦規則或其
    他對多數不特定人民就一般事項所作對外發生法律效果之規
    定，直接或間接圖自己或其他私人不法利益，因而獲得利益
    者。」將違背「法令」之範圍明文化。經比較行為時法、中
    間時法、裁判時法之規定，被告二人違反地方政府對於自治
    事項所制定之自治規則，直接圖私人秀岡公司之不法利益，
    秀岡公司並因而獲得利益，被告二人上開圖利行為依前開行
    為時法、中間時法、裁判時規定之說明，均構成公務員圖利
    ，依刑法第2條第1項規定，應適用裁判時之法律。
  (三)法律之適用
    核被告丁○○、戊○○二人所為，均係犯貪污治罪條例第6
    條第1項第4款之對於主管事務，明知違背自治規則，直接圖
    其他私人不法利益，因而獲得利益之圖利罪。被告二人就上
    開犯行，有犯意聯絡、行為分擔，均為共同正犯。又被告戊○○所犯本案公務員圖利罪，依貪污治罪條例第6條第1項第
    4款規定，法定刑為五年以上有期徒刑，得併科新台幣三千
    萬元以下罰金之罪，惟本院審酌被告戊○○除本案以外，並
    無任何前案紀錄，素行尚佳，身為公務人員，未能堅守依法
    行政立場，於本件展覽短收高額場地費用圖利私人，所為固
    屬非是，惟本院念及其僅有專科學歷，於案發時擔任公職之
    期間不長（依其於調查站及本院準備程序時所述，係於 88
    年間始進入桃園體育場擔任約僱人員），因一時失慮，聽從
    其長官即場長之指示而共犯本案圖利罪，本院斟酌其犯案之
    動機、原因及當時環境，在客觀上足以引起一般人同情，認
    為被告戊○○犯罪情狀可堪憫恕，若處最低之法定刑猶嫌過
    重，故援引刑法第59條規定減輕其刑。
五、撤銷改判及科刑理由
    原審以被告二人犯罪事證明確予論罪科刑，固非無見。惟查
    ：(1)、公訴意旨以共同被告乙○○、己○○、甲○等三人亦
    與被告丁○○、戊○○二人共犯本案圖利罪，惟本院審理結
    果以乙○○、己○○、甲○等三人並不成立本件圖利犯罪（
    理由詳如下述），原審疏未詳查，未詳為區分乙○○、己○○、甲○等三人之本案之角色及並無主觀上之犯意，而論共
    同被告乙○○、己○○、甲○等三人與被告二人均有共犯關
    係，即有未合。(2)、秀岡公司所支付費用451萬3千元中，僅
    場地維護費用328萬9千元部分與上開「桃園縣立體育場各場
    地使用管理維護費收費標準」有關，其餘部分之水電費用97
    萬4千元、清潔費25萬元，則與被告二人違法適用本件收費
    用標準無關，原審疏未注意及此，逕認本件係以不售票方式
    收取維護費451萬3千元，就該部分事實之認定即屬有誤。(3)
    、地方制度法係於88年1月25日始經總統公布施行，該法施
    行前係依省縣自治法辦理自治事宜，故本件所適用之桃園縣
    政府於86年6月13日令公布「桃園縣立體育場各場地使用管
    理維護費收費標準」，係依省縣自治法所規定程序而制定之
    自治規則，原審援引地方制度法之相關規定說明本案之「桃
    園縣立體育場各場地使用管理維護費收費標準」係自治規則
    ，亦有未洽。被告二人上訴否認犯罪雖無理由，惟原判決關
    於被告丁○○、戊○○部分既有上開可議，即應由本院將此
    部分撤銷改判。爰審酌被告二人之品行，身為公務人員應依
    法行政，竟對主計人員之審核意見置之不理，以個人好惡恣
    意違法濫權，使國庫短收高額費用，所為實屬非是，併其犯
    罪之動機、手段、目的及被告丁○○是桃園體育場之機關首
    長，被告戊○○僅係承辦人員及犯後態度等一切情狀，分別
    量處如主文第二、三項所示之刑，並依貪污治罪條例第17
    條規定，諭知被告丁○○褫奪公權2年，被告戊○○褫奪公
    權1年。
貳、無罪部分：
一、公訴意旨略以：被告甲○、己○○係桃園體育場前後業務主
    管（九十年七月間交接），乙○○係體育場場地組租借業務
    承辦人，均為依據法令從事公務之人員。緣秀岡負責人周采
    衡於九十年七月間，經由桃園縣縣議員謝松祐介紹，向桃園
    體育場租借體育場，舉辦「西安兵馬俑展」，己○○、乙○○、甲○與當時之場長丁○○及場地組承辦人員戊○○接辦
    此主管業務時（丁○○、戊○○已經本院論處罪刑），均明
    知依「桃園縣立體育管使用管理要點」第三點（２）規定「
    如須售票者，由本場函請桃園縣政府核准使用在案，通知使
    用單位辦妥使用手續後使用。」，另依「桃園縣立體育場地
    使用管理維護費收費標準」，體育館維護費依租用單位是否
    售票而收取不同維護費，依上開標準每日分三場次（上午：
    八時至十二時、下午：一時至五時、夜間：六時至十時），
    如有售票：日間每場新台幣（下同）10萬元，國定假日、星
    期六及例假日15萬元，夜間每場十五萬元，國定假日、星期
    六及例假日22萬元；如不售票：日間每場2萬5千元，國定假
    日、星期六及例假日5萬元，夜間每場3萬5千元，國定假日
    、星期六及例假日7萬元；五人亦知悉秀岡公司租借場地舉
    辦「西安兵馬俑展」時，對外係以成人票180元、學生票160
    元方式售票。秀岡公司得知上開計價方式後，即委請謝松祐
    議員於90年7月13日發函桃園縣政府，要求提供場地租金暨
    維護費之優惠，經桃園縣政府研議後明白於函文說明二、載
    明「本案屬商業性展覽，並無優惠減租之規定及先例，本案
    所請歉難照辦」而拒絕。渠五人竟共同基於圖利秀岡公司之
    故意，於未經主管機關桃園縣政府之許可下，即由丁○○授
    意下違反縣政府所訂之收費標準，另以本件符合「１非憑票
    入場部分大於憑票入場面積。２憑票區域需少於體育場可用
    面積三分之一。３須將與申請主題有關之一部分提供免費參
    觀。４不得於入口處驗票，不要求民眾購票入場，民眾可於
    入場後憑個人意願參觀憑票區或免費區。５憑票區域若大於
    體育場可用面積四分之一，入場時須附送民眾與其收費相近
    之商品。」等，違法認定而改以不售票方式收取維護費，嗣
    經會計丙○○以書面簽註「展據悉應屬有售票性質之展覽，
    而收費表所列為『不售票』與實際不符，…，本場各場地使
    用管理維護費收費標準均須由縣府核定方能實施，前述以不
    售票方式列計維護費將無所依循，…。」，戊○○、甲○仍
    於90年8月23日，以違反桃園縣政府所訂收費標準，上簽擬
    採不收票方式向秀岡公司收取維護費，而由丁○○仍無視兼
    辦會計丙○○所簽註之意見，仍逕決定以不售票方式收取維
    護費211萬元，短收565萬元，而使秀岡公司因而獲得上開利
    益。因認被告三人所為係犯貪污治罪條例第6條第1項第4款
    對於主管之事務，明知違背法令，直接圖私人不法利益罪嫌
    。
二、公訴人認被告甲○、己○○、乙○○三人共犯貪污治罪條例
    之圖利罪，無非以被告等之自白、證人丙○○之證述，及「
    桃園縣立體育館使用管理要點」、「桃園縣立體育場各場地
    使用管理維護費收費標準（表）」、「西安兵馬俑展」計劃
    書、桃園縣議員謝松祐服務處函暨桃園縣政府函、會計丙○○之簽註意見、進退場次暨活動場次收費清冊等件為其主要
    論據。訊據被告甲○、己○○、乙○○三人固均承稱於90年
    7月、8月間有任職於桃園體育館，均有辦理本件展覽之場地
    租借業務，惟均否認有何圖利行為，被告甲○辯稱：戊○○
    所製作於90年8月23日場器組簽呈上之職稱章，確實是伊的
    章，但伊不記得有看過其上的內容，也不知所謂的五標準要
    件，伊也不知道會計丙○○有簽反對意見，會計丙○○、場
    長丁○○及同組的戊○○等人，都沒有任何人來找伊討論此
    事實，伊不知關於本件秀岡公司舉辦之「西安兵馬俑展」的
    收費標準，會計反對以不售票標準收費等語。被告己○○辯
    稱：90年7月初係在體育場之場器組擔任主管職務，乙○○
    是伊的下屬，乙○○於90年7月2有製作訂金收費表呈給伊審
    核，伊當時有問乙○○為何依不售票標準收費，因為我有看
    到收費表後面有附廠商計畫書等，我就問乙○○關於這件展
    覽的事情，伊問她有沒有售票，乙○○說計畫書上沒有說有
    售票，就當作不售票的標準來收費。然後伊在對照計畫書，
    上面確實沒有寫有售票，所以伊就核章，後來伊於90年7月
    中就調到總務組，關於後來本件展覽如何收費伊都不知情，
    會計、場長或是其他人都沒有人來找談收費的事，伊也不知
    道會計反對以不售票的標準收費，也不知道場器組90年8月
    23日簽呈的事，也沒有看過或聽過五標準之事等語。被告乙○○辯稱：伊於90年7月初係在桃園體育場之場器組任職，
    訂金收費表是伊製作，因為秀崗公司的計劃書上沒有寫有售
    票，所以收訂金時伊就以不售票的標準來計算，而實際辦活
    動的時候，體育場的人員會再去瞭解現場售票的情形而依售
    票標準收費，因為是先收訂金，所以就以計劃書為準，後來
    90年7月中旬伊調職負責場地管理，場地租借由戊○○接辦
    ，但場長有指示伊要協助戊○○，所以於90年8月初，就是
    本件展覽快要結束的時候，伊再製作收費表要向秀岡公司收
    費，因為本件展覽沒有賣座位票，而且有部分區域沒有售票
    ，之前這種情形也是用不售票標準收費，所以伊製作收費表
    也以不售票標準計費，伊做好後，就拿給其他人蓋章，後來
    丙○○有拿收費表來問伊，這件展覽有售票是否應該以售票
    方式來計費，我跟他說這種展覽我們都是用不售票來收，後
    來丙○○如何處理伊不知道，伊不知道丙○○有簽書面意見
    ，伊也沒過聽過。場器組90年8月23日簽呈的事，也沒有看
    過或聽過五標準之事等語。
三、按犯罪事實應依證據認定之，無證據不得推定其犯罪事實；
    不能證明被告犯罪者，應諭知無罪之判決，刑事訴訟法第
    154條、第301條第1項分別定有明文。又所謂認定犯罪事實
    之證據，係指足以認定被告確有犯罪行為之積極證據而言，
    如未發現相當證據，或證據不足以證明，自不能以推測或擬
    制之方法，以為裁判基礎。又認定不利於被告之事實，需依
    積極證據，茍積極證據不足為不利於被告事實之認定時，即
    應為有利於被告之認定，更不必有何有利之證據。次按，刑
    事訴訟上證明之資料，無論其為直接證據或間接證據，均須
    達於通常一般人均不致於有所懷疑，而得確信其為真實之程
    度，始得據為有罪之認定，若其關於被告是否犯罪之證明未
    能達此程度，而有合理性懷疑之存在，致使無從形成有罪之
    確信，根據「罪證有疑，利於被告」之證據法則，即不得遽
    為不利被告之認定，其以情況證據（即間接證據）斷罪時，
    尤須基於該證據在直接關係上所可證明之他項情況事實，本
    乎推理作用足以確證被告有罪，方為合法，不得徒憑主觀上
    之推想，將一般經驗上有利被告之其他合理情況逕予排除。
    最高法院76年台上字第4986號、32年度上字67號判例要旨參
    照。
四、經查：秀岡公司於90年7月12日至8月7日間，向桃園體育場
    租借場地舉辦「西安兵馬俑展」，秀岡公司有對外發售門票
    ，本件依當時有效之「桃園縣立體育場各場地使用管理維護
    費收費標準」之規定，應依售票標準收費，而被告乙○○於
    於展覽將結束前之90年8月初某製作「桃園縣立體育場使用
    場地收費表」一份據以向秀岡公司收取應付之場地租金（含
    清潔費用、場地維護費、水電費用等），被告乙○○於收費
    方式上登載為「不售票」，並據此計算應向秀岡公司收取之
    場地維護費用為328萬9千元，惟當時之兼任會計丙○○於90
    年8月9日審核該收費表時持反對意見，除有口頭向場長丁○○口頭詢問外，丙○○並簽註上開0809簽意見，文並會場地
    器材組，共同被告丁○○、戊○○復針對丙○○0809簽意見
    ，二人經討論後，仍決意以不售票標準收費，並通知秀岡公
    司於90年8月17日繳納費用，向秀岡公司收取場地維護費僅
    328 萬9千元，共同被告戊○○於90年8月23日復提出書面簽
    呈一份，以本件展覽不是販售座位票，並符合所謂的五標準
    要件，應依不售票之標準收費，惟丙○○仍堅持應依售票標
    準收費，再簽註書面意見表示反對等事實，已經本院說明認
    定於前，合先敘明。
五、次查：
  (一)公訴人雖以被告甲○、己○○、乙○○三人均先後任職於桃
    園體育場地器材組，有負責本件秀岡公司展覽之場地租借業
    務，而認渠三人與上開已論罪之共同被告丁○○、戊○○二
    人有共犯本案圖利罪。惟依證人丙○○於本院所證：「（你
    當時發現他們用這樣不售票的標準來收費時，你有告訴他們
    全部的人嗎？）依照一般公文程序，我在桌上看到本展覽的
    收費表後，我看到本件是用不售票的標準收費我有疑問，剛
    好被告己○○特別來找我談這件的收費問題，被告己○○說
    他對於這件展覽用這樣的標準來收費他也是有疑問，然後我
    就依照我的職責我看了一下收費標準就來簽這個意見附在收
    費表後面，並在收費表上蓋章如另簽。我有簽註意見之後，
    過了幾天場長有找我說明他說收費標準不合時宜，那我就說
    那就報縣府吧。被告乙○○、甲○、戊○○部分，在簽註意
    見前後，我現在沒有印象我跟他們講過。被告己○○也不是
    我主動找他談的。」、「（你後來有看到8月23日五項標準
    的簽呈嗎？提示4282號偵卷第132 頁）有看過，我不太記得
    詳情，應該就是公文放在我桌上我有看到。」、「（你看到
    這個簽呈後，有去找場長或何人來討論？）不記得了。」等
    語。可知，依丙○○所證其未以主計人員之身分與被告甲○
    、己○○、乙○○三人正式討論告知其以反對本件以不售票
    標準收費。再依共同被告即場長丁○○於本院所供：丙○○
    在簽0809意見前有先來找伊，跟伊討論，伊有說明，但她不
    同意伊的見解，所以她就簽註意見，之後戊○○拿他簽註的
    意見找我討論等語（本院卷第106頁背面）；及共同被告戊○○向本院供稱：伊於8月23日簽了一個五項標準的簽呈，
    是跟場長討論的，是場長說的，伊寫下來，伊沒有找甲○討
    論，也沒有事先向甲○說這件事，因為甲○剛交接，我認為
    甲○不懂，所以伊沒有找甲○等語（本院卷第105頁背面）
    。是場長丁○○、場器組承辦人員戊○○亦均未告知被告甲○、己○○、乙○○三人關於會計人員丙○○之反對意見或
    與渠三人討論本件展覽應以何標準收取場地維護費。綜核以
    上證人丙○○、共同被告丁○○、戊○○等人所述，被告甲○、己○○、乙○○三人辯稱：不知會計丙○○有反對本件
    以不售票標準收費，也不知道丙○○有簽書面反對意見一節
    ，應為事實，可以採信。
  (二)雖被告乙○○於本院審理時曾承稱：「展覽還沒有結束，但
    是我都是展覽快結束前跟廠商收費，所以我拿收費表親自去
    找會計丙○○，我給他後我就回辦公室，隔天他就拿收費表
    來問我，這件展覽有售票是否應該以售票方式來計費，我跟
    他說這種展覽我們都是用不售票來收。」、「（他再來找你
    說，應該要售票，你跟他說用不售票方式計費，後來又如何
    ？）我跟他這樣說後他就走了，後來他也沒再來問我，他跟
    其他人如何處理我不知道。」、「（剛剛給你看的這張收費
    表上，並沒有你的印章，為什麼會由你交給丙○○？）當時
    我是幫戊○○跑腿，我幫他拿給丙○○。我當時的職務範圍
    是場地管理，與場地租借沒有關係，我本來是負責場地租借
    業務，90年7月1日我職務調動，我去負責場地管理，場地租
    借由戊○○承辦。但是場長有說我還是要協辦場地租借的業
    務，所以七月我職務調動以後，我還是會協助戊○○一些業
    務，這一張收費表是我先依據秀岡公司的公文內容來製作，
    由我打字製作完後，拿給戊○○看，戊○○先蓋章，戊○○
    蓋完章後拿給甲○蓋，甲○蓋完後甲○拿給我，我就拿給丙○○。」等語（本院卷第104頁背面、105頁正面）。可知，
    雖然證人丙○○最初有以口頭向製作收費表之被告乙○○詢
    問為何以不售票標準收費，惟被告乙○○當時已非場器組承
    辦人員，只是依場長指示協助真正承辦人戊○○為此部分之
    文書處理而已，其對本件展覽究竟應以何標準收取場地維護
    費，並無任何審核權或決定權，證人丙○○亦未向之說明其
    本於主計立場對本件如何收費有何意見，尚難以此即以被告
    乙○○主觀上有圖利秀岡公司之犯意，其與真正行為人即場
    長丁○○及承辦人員戊○○間亦無任何犯意聯聯絡或行為分
    擔可言。
  (三)又被告己○○於90年7月初係擔任場器組主管，其向本院供
    稱：「（在本案中你處理什麼業務？）許小姐有向廠商收保
    證金，那張表有呈核給我。本案中只有定金跟我有關。七月
    以後我就處理總務的工作，就跟本案無關了。」、「（提示
    16248偵卷第35頁定金收費表，是否就是這張收費表？）是
    的。乙○○是承辦人，他簽出來我在主管上面蓋章。」、「
    （乙○○在收費表上是否售票欄上表示「否」，他有無跟你
    討論？）他事前沒有跟我討論，但是他本人親自拿收費表給
    我核章時，因為我有看到收費表後面有附廠商計畫書等，我
    就問乙○○關於這件展覽的事情，我問他有沒有售票，乙○○說計畫書上沒有說有售票，就當作不售票的標準來收費。
    然後我在對照計畫書，上面確實沒有寫有售票，所以我就核
    章了。」、「（計畫書上有寫不售票嗎？）也沒有。」、「
    計畫書關於售票、不售票方式既然沒有寫明，你怎麼可以當
    作不售票？）因為我們現場還是會去勘查，如果真的有售票
    我們會在補收。」等語（本院卷第106頁背面、107頁正面）
    復有上開訂金收費表在卷可憑。且對照卷附本件收費表，其
    上確無被告己○○之用章。可推知，被告己○○於90年7月
    中旬以後即不負本件展覽之場地租借業務，關於丙○○於90
    年8月9日簽立書面反對本件以不售票標準收費一事與其業務
    均無關係，其對於本件應以何標準收費一事並無任何權限，
    更難認其與共同被告丁○○、戊○○間有何犯意聯絡。再原
    審曾向桃園縣政府調取本件展覽之活動全卷，並將之影印附
    卷（原審卷二第290-317頁），依影卷所附之最初秀岡公司
    申請租借場地之資料以觀，確實未註記該展覽有無售票，則
    被告己○○於90年7月2日同意先以不售票標準收取定金，雖
    未臻妥適，惟亦難以此即認其推認有圖利秀岡公司之故意。
    又雖證人丙○○於本院審理時證稱：「依照一般公文程序，
    我在桌上看到本展覽的收費表後，我看到本件是用不售票的
    標準收費我有疑問，剛好被告己○○特別來找我談這件的收
    費問題，被告己○○說他對於這件展覽用這樣的標準來收費
    他也是有疑問」等語（本院卷第127頁正面）。惟此為被告
    己○○當庭所否認，且依丙○○於本案中歷次所陳，其均未
    提及被告己○○有與其討論過此事，於多年後本院審理時始
    忽為如此陳述，是否有記憶不清之誤記情事，非無疑問。況
    如前述，被告己○○於90年8月間非場地器材組主管，縱然
    其曾就該件場地收費與丙○○有短暫討論，惟其既非業務承
    辦人員，與場長丁○○及實際承辦人員戊○○間亦均未就本
    件展覽如何收費一事有任何討論或互動，縱然其有向丙○○
    為如此陳述，乃其個人之意見，不能以此即推認其就共同被
    告丁○○、戊○○二人所犯本案圖利罪間有何犯意聯絡、行
    為分擔。
  (四)被告甲○係90年7月中旬始自被告己○○處接辦場地器材組
    之主管業務，於90年8月初雖有在被告乙○○所製作之收費
    表中「主管」欄位上用章表示同意被告乙○○所登載之以不
    售票標準收費，惟依被告乙○○於本院所述，其係先交予被
    告甲○用章再呈予會計丙○○核示，則會計丙○○為反對意
    見之表示乃被告甲○核章以後之事，故雖然被告甲○於90
    年8月雖身為場地器材組主管，對本件展覽之場地租借亦負
    有監督管理之權，其雖草率未查明究竟，而逕依被告乙○○
    所製作之收費表上蓋章表示同意以不售票標準收取本件展覽
    之場地維護費。惟依上開之丙○○、丁○○、戊○○等人歷
    次所述，渠等均一致陳稱未與被告甲○就本件展覽之收費應
    依售票或不售票標準而收費一事相互討論，且其核章係在丙○○之前，其對後來丙○○有反對一事亦確不知情，尚難以
    此即推認其與共同被告丁○○、戊○○二人所犯本案圖利罪
    間有何犯意聯絡、行為分擔。又雖被告甲○有於上開戊○○
    所製作之90年8月23日場器組簽呈上用章，表示其與戊○○
    共同提出該簽呈，依戊○○於本院所陳：我寫簽呈沒有跟甲○討論，我的作法就是寫好直接給他蓋章等語（本院卷第
    105頁背面）；惟被告甲○於本院審理時承稱：「這個文我
    現在真的覺得我沒有看過。．．．（可是你有蓋章，難道這
    個章不是你蓋的嗎？還是你蓋章都不看內容？）章是我的，
    但我沒有印象有蓋在公文上，可能是當時我業務還不熟悉，
    我蓋章的時候沒有很認真的看內容，所以現在都不記得了。
    」等語（本院卷第106頁正面）。而如前述，於90年8月23日
    場器組簽呈出現以前均末有任何相關人員與被告甲○就本件
    展覽之收費為任何討論，被告甲○即一時疏忽未詳看該簽呈
    之內容，亦不查明為何會有該簽呈之出現，即逕自用章表示
    同意簽呈之內容，並非不可能之事，雖然被告甲○此種草率
    行事態度，至有可議，並不足取，惟究不能以此而推認其有
    圖利秀岡公司之犯罪故意。況如前述，戊○○持丙○○上開
    0809簽反對意見與場長即丁○○討論後，二人即商議決定仍
    以不售票標準收費，丁○○即在收費表上核章同意，秀岡公
    司已於90年8月17日繳納全部費用（見原審卷二第312頁傳票
    上註記之收款日期為90年8月17日），戊○○並向本院陳稱
    ：「（為何在8月23日展覽已經結束而且已經收場地費了，
    還要簽這個簽呈，提示偵卷4282號第232頁？）是收費以後
    ，繳給縣政府前，主計有意見，我自己決定要寫一個簽呈。
    」等語（本院卷第91頁背面），可知，戊○○於90年8月23
    日為上開五項標準要件之簽呈時，乃係其與丁○○二人已經
    完成本案犯罪以後之事，因被告甲○於編制上為場地器材組
    之主管，故戊○○於形式上仍將簽呈送請被告甲○用章，由
    被告甲○與自己共同以場器組名義提出該簽呈，以免其上級
    機關追究行政責任而已，被告甲○在此種情境下，糊里糊塗
    於上開簽呈上用章，自不能以此而以其與共同被告丁○○、
    戊○○二人所犯上開圖利罪有何犯意聯絡、行為分擔可言。
六、綜上所述，被告己○○、乙○○於90年8月間並非本件展覽
    場地租借之承辦人員，被告甲○於90年7月間始接任桃園體
    育館場地器材組主管，惟渠三人對會計丙○○對本件展覽以
    不售票標準收費有反對意見一事俱不知情，共同被告丁○○
    、戊○○二人亦未與被告己○○、乙○○、甲○等人商議如
    何違法收取本件場地維護費用一事，被告己○○、乙○○、
    甲○三人辯稱：不知道會計丙○○有反對意見，也不知道五
    標準要件一事，如何收費伊均無權決定，沒有圖利廠商的故
    意等語，應可採信。此外，復查無其他積極證據足資證明被
    告甲○、己○○、乙○○三人有何共同公務員圖利他人犯行
    ，自應為被告三人無罪之諭知。原審未察，對被告甲○、己○○、乙○○三人予以論罪科刑，自有未合。被告三人上訴
    否認犯罪，而指摘原判決不當，為有理由，自應由本院將原
    判決關於該三人部分亦予撤銷，另為被告甲○、己○○、乙○○三人無罪之諭知。
據上論斷，應依刑事訴訟法第369條第1項前段、第364條、第299
條第1項前段、第301條第1項前段，貪污治罪條例第6條第1項第
4款、第17條，刑法第11條、第2條第1項、第28條、第59條、第
37條第2項，判決如主文。
本案經檢察官李叔芬到庭執行職務。
中    華    民    國    99    年    2    月    11    日
                  刑事第八庭審判長法  官  陳筱珮
                                  法  官  邱滋杉
                                  法  官  孫惠琳
以上正本證明與原本無異。
如不服本判決，應於收受送達後十日內向本院提出上訴書狀，其
未敘述上訴之理由者並得於提起上訴後十日內向本院補提理由書
（均須按他造當事人之人數附繕本）。「切勿逕送上級法院」。
                                  書記官  劉有志
中    華    民    國    99    年    2     月    11    日
附錄：本案論罪科刑法條全文
貪污治罪條例第6條
有下列行為之一，處 5 年以上有期徒刑，得併科新臺幣 3 千萬
元以下罰金：
一、意圖得利，抑留不發職務上應發之財物者。
二、募集款項或徵用土地、財物，從中舞弊者。
三、竊取或侵占職務上持有之非公用私有器材、財物者。
四、對於主管或監督之事務，明知違背法律、法律授權之法規命
    令、職權命令、自治條例、自治規則、委辦規則或其他對多
    數不特定人民就一般事項所作對外發生法律效果之規定，直
    接或間接圖自己或其他私人不法利益，因而獲得利益者。
五、對於非主管或監督之事務，明知違背法律、法律授權之法規
    命令、職權命令、自治條例、自治規則、委辦規則或其他對
    多數不特定人民就一般事項所作對外發生法律效果之規定，
    利用職權機會或身分圖自己或其他私人不法利益，因而獲得
    利益者。
前項第 1 款至第 3 款之未遂犯罰之。
貪污治罪條例第17條
犯本條例之罪，宣告有期徒刑以上之刑者，並宣告褫奪公權。


司法院資訊處製作；財團法人民間司法改革基金會備份。
